臺灣高等法院刑事判決　　　　　　　　　　　　　九十二年度上訴字第四二六０號
　　上　訴　人　臺灣桃園地方法院檢察署檢察官
　　被　　　告　乙○○
右上訴人因偽造文書案件，不服臺灣桃園地方法院九十二年度訴字第五二號，中華民
國九十二年八月二十一日第一審判決（起訴案號：臺灣桃園地方法院檢察署九十一年
度偵緝字第一一八號），提起上訴，本院判決如左：
    主  文
上訴駁回。
    理  由
一、公訴意旨略以：如原審判決附件起訴書所載。
二、公訴人認被告犯有前述犯罪事實，無非係以告訴代理人甲○赤之指述，及偵查中
    之共同被告謝文章不利於被告之陳述，以及告訴人主張偽造並由被告出具予告訴
    人公司之冠元纖維股份有限公司（下簡稱冠元公司）名義之委外代工單影本七件
    ，被告所持有出示予告訴人合璽元股份有限公司（下簡稱合璽元公司）之名片，
    上載名銜為「冠元纖維股份有限公司董事長」等為據，因認被告涉有刑法第二百
    十六條、第二百十條之行使偽造私文書罪嫌等語。
三、按犯罪事實應依證據認定之，無證據不得推定其犯罪事實；又不能證明被告犯罪
    者，應諭知無罪之判決。刑事訴訟法第一百五十四條第二項、第三百零一條第一
    項分別定有明文。再按刑事訴訟上證明之資料，無論其為直接證據或間接證據，
    均須達於通常一般之人均不致有所懷疑，而得確信其為真實之程度，始得據為有
    罪之認定，若其關於被告是否犯罪之證明未能達此程度，而有合理之懷疑存在時
    ，致使無從形成有罪之確信，在刑事訴訟「罪疑唯輕」、「無罪推定」原則下，
    根據「罪證有疑，利於被告」之證據法則，即不得遽為不利被告之認定，最高法
    院七十六年台上字第四九八六號判例意旨曾強調此一原則，足為參照。另按告訴
    人之告訴，係以使被告受刑事訴追為目的，是其陳述是否與事實相符，仍應調查
    其他證據以資審認，最高法院五十二年台上字第一三００號判例亦曾明示。本院
    以為，此證據法則，於自訴案件亦應適用於自訴人，於非告訴乃論案件，且應適
    用於被害人，自屬當然。
四、按被告之自白，不得作為有罪判決之唯一證據，仍應調查其他必要之證據，以察
    其是否與事實相符，刑事訴訟法第一百五十六條第二項就此定有明文。其立法目
    的乃欲以補強證據擔保自白之真實性，亦即以補強證據之存在，藉以限制自白在
    證據上之價值，質言之，本條項乃對於自由心證原則之限制，關於自白之證明力
    ，採取證據法定原則，使自白僅具有一半之證明力，尚須另有其他補強證據以補
    足自白之證明力。而所謂補強證據，最高法院七十四年台覆字第一０號曾經加以
    闡釋：「指除該自白本身以外，其他足資以證明自白之犯罪事實確具有相當程度
    真實性之證據而言。雖其所補強者，非以事實之全部為必要，但亦須因補強證據
    與自白之相互利用，而足以使犯罪事實獲得確信者，始足當之」。又本條項所稱
    「被告」，應包括「共犯」或「共同被告」在內，亦即共犯或共同被告所為不利
    於己之供述，固得採為其他共同被告犯罪之證據，但此項不利之陳述，須無瑕疵
    可指，且就其他方面調查又與事實相符者，始得採為犯罪事實之認定。縱可認其
    陳述無瑕疵，亦應調查其他足資以證明所供述之犯罪事實確具有相當程度真實性
    之補強證據，以察其是否與事實相符。若不為調查，而專憑此項供述即為其他共
    犯或共同被告犯罪事實之認定，顯與刑事訴訟法第一百五十六條第二項之規定有
    違，最高法院於三十一年上字第二四二三號及四十六年台上字第四一九號判例即
    揭示此意旨。就實質上觀察共同被告之概念，應以犯罪事實的關連性作為認定的
    基礎，以刑事追訴機關開始追訴被告為準，不論係同時起訴或隨後始合併或追加
    起訴，亦不論是否進行至同一審理階段，即便有被告在偵查程序，另有被告在審
    判程序，或是否已有被告進入上訴程序，祇要被告間就犯罪事實有所關聯，概均
    屬此處之共同被告範圍。簡言之，對於共同被告之概念，應兼從形式及實質之觀
    點認定，祇要有一於此者，即足當之。於九十二年九月一日生效施行之刑事訴訟
    法第一百五十六條第二項，業經修正為：「被告及【共犯】之自白，不得作為有
    罪判決之唯一證據，仍應調查其他必要之證據，以察其是否與事實相符」。是立
    法者業已將本條範圍擴及於「共犯」（既曰「共犯」，解釋上即不限於「共同被
    告之共犯」，而應包括「非共同被告之共犯在內）。查本案被告與謝文章於偵查
    中係「共犯之共同被告」地位，雖謝文章嗣經不起訴處分，而未與被告於同一程
    序起訴審判，惟其等於實體法上既經告訴人認為係具共同正犯之關係，且經檢察
    官偵查，自實質上之觀點言，自屬本條所稱「共同被告」之範圍（九十二年九月
    一日生效之新法，因明定共犯在內，更無疑問）。是認事採證上除被告之自白外
    ，尚應有足為補強證據之其他證據始得論罪科刑，方符憲法正當法律程序之要求
    ，及刑事訴訟法於此特設之證據法則，合先敘明。
五、訊據被告乙○○堅決否認有為前述偽造文書之犯行，辯稱：伊雖非冠元公司之董
    事長，惟對外使用冠元公司董事長名義，係經過冠元公司代表人謝文章之同意等
    語（原審卷第二一頁）。並提出同意書及股東會議記錄各一件以實其說（原審卷
    第三十一、三二頁），經核被告所辯與偵查中之辯解大致相同，而其提出之同意
    書及股東會議記錄，亦均於偵查中即提出並附於偵查卷證可稽（見偵緝卷第七八
    、七九頁）。是該等書證尚非至原審臨訟時始製作，應堪認定。另查證人即偵查
    中經不起訴處分確定之共同被告謝文章，自八十三年冠元公司設立登記時起，迄
    今為止均擔任董事長及代表人一職，其間並無中斷職務，有原審依職權函查經台
    北市政府回覆之冠元公司設立登記及變更登記事項卡在卷可查（原審卷第一三九
    至一四四頁）。訊據證人謝文章於原審結證稱：「八十七年間開始我（指冠元公
    司）將整個工廠租給被告使用，被告是立晨興業股份有限公司（下簡稱立晨公司
    ）的負責人，在冠元公司並沒有擔任任何職務，亦非董事長，惟我有同意被告對
    外使用「冠元公司董事長」的名義，我們也有簽訂合作協議。我將冠元公司租給
    被告時，被告的立晨公司並未成立，所以對外先使用冠元公司的名義，被告並非
    冠元公司股東，但我是立晨公司之股東，立晨公司之股東王同川、許忠山等人要
    改組立晨公司，並由被告擔任立晨公司之董事長及負責人，我們股東共同出具同
    意書並決定在立晨公司改組之前，由被告對外使用冠元公司董事長之名義營業，
    本來新公司成立之後，被告就應該用立晨公司的名義營業，不該再用冠元公司的
    名義。但是立晨公司改組成立後，我仍同意被告用冠元、立晨兩家公司並列，均
    為董事長的名片，原因是冠元公司在觀音工業區有僱用外勞，而且冠元領有廢水
    排放許可證，立晨公司並無領有排放許可證，所以對外使用兩家公司的名義營業
    。」等語（原審卷第一八八至一九一頁）。證人謝文章並確認公訴人所提出認定
    被告偽造之名片（附於偵查卷第六三頁），確係在立晨公司未成立之前，授權同
    意被告所印製（原審卷第一九一頁），又稱：「告訴人合璽元公司係在立晨公司
    成立後，與立晨公司簽約，告訴人對於被告對外係使用冠元公司、立晨公司合而
    為一名義與之做生意，亦知悉，實際上被告也都是用立晨公司名義簽收單據，當
    時他是租用冠元公司的廠房，代工染整針織布（原審卷第一九一頁）。被告（指
    立晨公司）當時所接的生意，有部分使用冠元公司的發票、有些則用立晨公司的
    發票，因為冠元公司在觀音工業區內必須有營業的事實，我對於被告用冠元公司
    、立晨公司名義開具發票並對外營業之事均知情，發票均經我審核過。」等語（
    原審卷第一九二頁）。經查證人謝文章所言，與告訴人合璽元公司之告訴狀內容
    ，稱被告對外使用冠元公司名義，但所交付支票發票人係立晨公司等客觀事實大
    致相同，且告訴代理人吳武川律師亦當庭稱「冠元與立晨是同一家公司」等語（
    原審卷第一一七頁）。再謝文章、王同川及許忠山等人，確實為立晨公司之股東
    ，而被告為立晨公司之董事長及代表人，有原審依職權函查，由經濟部中部辦公
    室函查之公司變更登記事項卡一件在卷足證（原審卷第十四頁）。另查被告所提
    出，謝文章坦承為真實之同意書上，係記載「冠元公司股東：乙○○、許忠山、
    王同川及謝文章」，股東會議紀錄上之股東則載為「王同川、謝文章、乙○○」
    。是被告為負責人之立晨公司，與謝文章為負責人之冠元公司，兩家公司之實際
    股東均有被告及謝文章，以及王同川等人，應堪證明，兩家公司確有相當密切之
    關係，甚至謂其等為共負盈虧之同一公司，亦不為過。此尚可自原審訊據由辯護
    人聲請傳喚之證人，即冠元公司之廠長何伯園，及承辦生管、品管之林峻明，二
    人均結證稱（略以）：「與告訴人公司生意往來時，冠元公司之經營均由被告負
    責，內部員工也稱被告為董事長，謝文章也知道被告以冠元公司名義對外營業。
    」等語（原審卷第一二０、一二一頁），林峻明尚證稱：「被告原先是冠元公司
    之董事長而已，後來增列為立晨公司董事長，冠元公司接的單都必須送到台北給
    謝文章審核過，才能夠進行，謝文章開會時，被告都有在旁邊，外界的人都以為
    董事長是謝文章，乙○○是業務經理，我們內部則都稱被告為彭董，實際上必須
    謝文章同意才能夠開立發票及收貨款。」等語（原審卷第一二一頁），亦足證實
    。至謝文章於偵查中雖證稱：「冠元公司僅出租廠房給立晨公司使用，不知被告
    使用冠元公司名義對外營業」等語（見偵卷第十四頁），惟揆其真意當係指「冠
    元公司與立晨公司僅係承租廠房之關係，與合璽元公司簽約者當僅係立晨公司，
    而與冠元公司無關」，顯見其有意欲推卸其民事上之法律責任，且果如證人謝文
    章所言，其既同意被告為冠元公司董事長，則謝文章之冠元公司，於民事上至少
    實難以免除其表現代理之責，其於偵查中所言，因有意欲推卸其民事上之法律責
    任之虞，而不可採信。綜上所述，本案既足認定謝文章有授權被告使用冠元公司
    董事長之名義對外營業，則被告所印製之名片，不論形式上被告係有權製作人，
    或實質上之法律效果（不論是否與公司登記事項卡之董事長相同），均屬真正，
    則委外代工單亦非無權製作，自難僅憑告訴人公司之單方不利指訴（實則告訴人
    亦不否認冠元與立晨公司有混同之虞），認定被告有偽造或行使偽造文書之責。
六、依上所述，公訴人所指出之證明方法及所提出之證據，均不足以證明被告確有為
    本案犯行。此外，復查無其他積極之證據，足認被告確有公訴人所指犯行，是原
    審以不能證明被告犯罪，而為被告無罪之判決，經核其認事用法均無不當，應予
    維持。檢察官循告訴人之聲請上訴，仍執陳詞指摘原判決不當，為無理由，應予
    駁回。
據上論斷，應依刑事訴訟法第三百六十八條，判決如主文。
本案經檢察官郭啟東到庭執行職務。
中　　　華　　　民　　　國　 　九十三 　　年　　 三　 　月　　二十五　　日
                              臺灣高等法院刑事第九庭
                                    審判長法　官  李  文  成
                                          法　官  周  盈  文
                                          法　官  官  有  明
右正本證明與原本無異。
如不服本判決應於收受送達後十日內向本院提出上訴書狀，其未敘述上訴之理由者並
得於提起上訴後十日內向本院補提理由書（均須按他造當事人之人數附繕本）。
                                          書記官  林  蓓  瑜
中　　　華　　　民　　　國　　九十三　　年　　　三　　　月　　二十六　　日
